臺灣臺中地方法院刑事判決　96年度自字第7號
自　訴　人　丁○○
代　理　人　張慶宗律師
被　　　告　丙○○
選任辯護人　甘龍強律師
上列被告因偽造文書等案件，經自訴人提起自訴，本院判決如下
：
    主    文
丙○○無罪。
    理    由
一、自訴意旨略以：被告丙○○於民國89年間係擔任惠瑩實業股
    份有限公司（下稱惠瑩公司）董事長，自訴人丁○○係擔任
    監察人，惠瑩公司目前董事長為自訴人丁○○，惠瑩公司股
    東名簿雖有被告丙○○及江來福、何黃秀英、林義妹、丁○○、何國源、甲○○共7名股東，惟實際股東僅被告丙○○
    及自訴人丁○○、甲○○，持股各3分之1，股利（紅利）向
    來均依各3分之1分配。惠瑩公司於89年6月27日分配紅利新
    台幣（下同）5374萬1098元時，係依3分之1比例分配，自訴
    人丁○○獲分配1791萬3698元，被告丙○○分配1791萬3700
    元，91年2月7日應分配紅利600萬元，扣除10％即60萬元作
    為被告丙○○及甲○○經營獎金，其餘90％即540萬元，自
    訴人丁○○依30％分得162萬元、5％即27萬元則係發給江來
    福之員工績效獎金，顯見惠瑩公司分配紅利之慣例確係依自
    訴人丁○○、被告丙○○及甲○○各3分之1比例分配，而非
    依股東名簿上所記載之股權之股數分配紅利。惠瑩公司原會
    計乙○○因公司股東糾紛日趨嚴重難以適應，乃口頭向自訴
    人丁○○表達離職之意，並於96年1月5日先行將公司帳冊及
    其他部分重要資料寄予自訴人丁○○保管，自訴人丁○○收
    受後，詳細核閱所有帳冊及其他資料後，發現惠瑩公司於89
    年5月23日分配紅利資料，甚為震驚，被告丙○○當時擔任
    董事長，竟矇騙自訴人私下分配紅利高達3855萬3500元，依
    3分之1比例計算，自訴人丁○○可分配1285萬1166元，惟該
    明細竟僅登載自訴人丁○○應分配金額為600萬元、支票票
    號係449805號（發票人惠瑩公司、發票日為89年5月23日、
    付款人上海商業銀行儲蓄銀行台中分行，下稱系爭支票），
    經比對支票票根，該600萬元支票係被告丙○○偽簽「黎」
    ，意指自訴人丁○○已具領600萬元紅利，實際上該600萬元
    支票係被告丙○○以其子黃勝佳名義背書存入上海商業銀行
    ，被告丙○○簡直膽大妄為，在支票票根偽造自訴人丁○○
    名義，侵占原應分配予自訴人之紅利600萬元，且該600萬元
    予自訴人丁○○可分配1285萬1166元相差達685萬1166元，
    嚴重損害自訴人丁○○之權益，因認被告丙○○涉犯刑法第
    216條、第210條行使偽造文書罪嫌及同法第335條第1項侵占
    或同法第336條第2項之業務侵占罪嫌云云。
二、按犯罪事實應依證據認定之，無證據不得認定犯罪事實，刑
    事訴訟法第154條第2項定有明文。而刑事訴訟法上所謂認定
    犯罪事實之證據，係指足以認定被告確有犯罪行為之積極證
    據而言，該項證據自須適合於被告犯罪事實之認定，始得採
    為斷罪資料，最高法院29年上字第3105號著有判例。又認定
    犯罪事實所憑之證據，無論係直接證據或間接證據，其為訴
    訟上之證明，須於通常一般之人均不致有所懷疑，而得確信
    其為真實之程度者，始得據為有罪之認定，倘其證明尚未達
    到此一程度，而有合理之懷疑存在，復無其他調查途徑可尋
    ，法院即應為無罪之判決，最高法院76年度台上字第4986號
    判例足供參照。另自訴被告犯罪者，除應具體說明被告犯罪
    事實外，尚應提出適於憑以認定之證據，以為法院調查審認
    之依據，反之被告否認犯罪，除就自訴人所提之證據，提出
    反證或證明該項事證並非真實者外，就其本身並無如自訴人
    所指之犯罪時，因此項消極不犯罪之事實，被告無從舉證以
    實其說，自不負舉證責任，最高法院74年度台上字第3645號
    刑事判決亦可資憑參。
三、自訴人認被告丙○○涉有上開偽造文書等罪嫌，無非係以：
    提出惠瑩公司變更事項登記卡影本、公司資料影本、股東名
    簿資料影本、現金支出傳票節本影本、惠瑩公司支票影本、
    現金支出傳票、計算表及收入傳票節本影本、89年5月23 日
    明細表、分配日記帳及存款影本、支票票根及支票影本、存
    款明細節本影本、分配明細影本、日記帳及外匯交易憑證影
    本、（以下為辯論終結後提出）香港惠瑩鞋業有限公司設立
    資料影本、營業執照及申請資料影本、筆錄影本等書證，並
    聲請傳喚證人乙○○，資為論據。惟訊據被告丙○○堅詞否
    認有何偽造文書、侵占之犯行，辯稱：因89年初，自訴人原
    將其公司股份出售，以1500萬元賣給伊，當時未訂立合同，
    伊共開了3、4張合計1500萬元之支票給自訴人，丁○○已經
    提領兌現其中1張600萬元支票存入其妻李麗芳在第一銀行民
    生分行帳號內，後來自訴人認為他的股份，不只1500萬元，
    決定不賣股份，因此應將該600萬元退還伊，所以在分紅時
    ，自訴人有說他分紅之600萬元就還給伊，而伊才在600萬元
    支票票根上簽「黃、黎」二字，係表示該600萬元支票原應
    給付自訴人，而由伊領取，並非表示係自訴人簽收，伊並無
    侵占及偽造文書情事等語。
四、經查，本件自訴人及被告就渠等雙方均係惠瑩公司之股東，
    惠瑩公司實際分紅主要歸分3位大股東即自訴人丁○○、被
    告丙○○與總經理甲○○，而自訴人於89年4月間惠瑩公司
    年度分紅前，曾一度要將其股份賣給被告，並已取得被告所
    開立支付買股股款合計1500萬元之支票4張，且已在自訴人
    之妻李麗芳名義帳戶下提示兌現其中發票日為89年4月27日
    面額600萬元之支票1張，其後自訴人反悔不出售股權，嗣後
    於89年5月23日惠瑩公司進行年度分紅，被告於該分紅中，
    以「黃、黎」簽名方式，具領系爭600萬元支票1張，並將系
    爭支票在被告之子黃勝佳名義帳戶下提示兌現；另自訴人所
    取得上開被告所開立支付1500萬元買股股款之其餘3張支票
    計900萬元，則由自訴人於89年6月27日、28日提示兌現等情
    ，均不爭執，並有兩造所各自提出之上開惠瑩公司600萬元
    支票影本、票根影本（本院卷第15頁）、被告開立予自訴人
    之600萬元支票1張照片（本院卷第62頁）、該4張支票提示
    之存摺明細影本（本院卷第63、64頁）等在卷足憑。是本件
    爭議之所在，厥為被告被訴侵占之標的為何？被告於89年5
    月23日取得系爭惠瑩公司之600萬元支票，是否事前經自訴
    人同意？
    此與被告、自訴人間，合意解除買賣股份契約，而退回600
    萬元價款是否有關？被告領取系爭支票，其與自訴人間是否
    存有委任或持有關係？被告之領取兌現系爭支票是否有不法
    所有之意圖？及被告在支票票根上簽寫「黃、黎」二字，其
    用意為何，是否足認冒用自訴人丁○○名義冒領而對該內容
    有所主張？玆論證於后：
  (一)按刑法上之侵占罪，係以侵占自己持有他人之物為要件，所
    謂他人之物，乃指有形之動產、不動產而言，並不包括無形
    之權利在內，單純之權利不得為侵占之客體。查告訴人郭○
    明對台○機械公司之出資額雖為五十萬元（即五萬股），惟
    該出資額已成為台○機械公司之股份金額，即該公司之實收
    資本額，為該公司之財產，而非股東按出資比率所共有，告
    訴人因出資而取得台○機械公司之股份，即取得該公司股東
    之資格，得享有該公司之股份讓與權、股息紅利分派權、新
    股優先認購權、賸餘資產分派請求權、發行股票請求權、股
    東決議權、檢查權、權利損害救濟等股東權利，該公司股份
    之價值，亦隨該公司經營之優劣而變動（如公司負債大於資
    產，該股權即無經濟價值）；從而，告訴人郭○明出資後所
    取得之該公司股份，是否得謂為有形之物？得否成為侵占之
    標的？原判決俱未於理由中敘明，遽認上訴人等侵占告訴人
    郭○明出資額五十萬元，自嫌理由不備。最高法院71年台上
    字第2304號判例、89年度台上字第5419號裁判意旨可資參照
    。查，本件自訴人之自訴意旨係指訴被告侵占其於89年5月
    23日原應分得之惠瑩公司股東分紅600萬元云云。然，公司
    股東之出資，於出資後，即成為公司資產，與個人財產有別
    ；且一般公司之經營獲利分紅，乃係持有股份之股東權利之
    一，公司尚未實際分派紅利前，該分紅充其量僅是股東因其
    股份有衍生之無形權利而已，並非有形之動產，容非侵占罪
    之標的；又公司經營縱有獲利，該獲利於公司實際發放交付
    予各股東前，該獲利仍屬公司資產，而非屬股東各人之具體
    財產，必也須該分紅已轉換為具體有形之財產，並交付而移
    轉所有權予股東，始足認係股東個人之具體有形財產。準此
    ，自訴人指稱惠瑩公司於89年5月23日「原應分給伊」之股
    東分紅紅利600萬元，即表示自訴人尚未實際具體取得該600
    萬元，則於惠瑩公司尚未實際具體化分派紅利予自訴人前，
    自訴人所享有者，僅有請求公司依其股份分派紅利之權利；
    且依自訴人所指訴，被告自惠瑩公司取得系爭600萬元公司
    支票，隨即在被告之子黃勝佳之帳戶下提示，然因該支票未
    指定受款人為自訴人丁○○，則顯見系爭支票縱使係屬於自
    訴人分紅可得，但惠瑩公司實際上尚未分派紅利將之交付予
    自訴人，自訴人自無從取系爭600萬元支票或具體分紅之所
    有權，從而自無從認定該系爭600萬元支票或分紅已是屬於
    自訴人所有之有形財物。
  (二)證人即原任職惠瑩公司總經理之甲○○於本院審理中證稱：
    惠瑩公司於89年分紅1次，那次分紅總數大約1億元左右；公
    司分紅時，開的支票有些是開近一點，有些是開後一點，所
    以89年是在5月召開分紅會議，而且89年度分紅只有那1次，
    分紅開立的支票發票日，各人所拿的支票，不一定是同一天
    ，因為公司一次出金太多對公司會有影響，所以伊等每個人
    拿到的分紅支票是先後不一，伊確定有分紅，只有分1次，
    不是如自訴人所指，有分紅3次；89年5月23日有無開會，伊
    已記不清楚，但是如果五月份有開會也不可能是5月23日開
    會的，不可能當天開完會後，當天開票，當天去銀行提示，
    應該是支票發票日兌現前就開會了；五月這次分紅，伊確定
    丁○○有下來，因為他跟丙○○的股份有糾紛，所以下來解
    決等語（本院卷第181、184-185頁）。另證人即原任職惠瑩
    公司會計之乙○○於本院審理中亦證稱：依伊在惠瑩公司的
    經驗，不可能89年5月23日分紅過，同年6月27日又再分紅1
    次等語（本院卷第106頁）。徵諸常情上公司之股利分紅，
    一般均係年度經營結算後有所獲利後始可能分派，年度中盈
    虧不明，不太可能同一年度有數次結算分紅，準此，則自訴
    人所指惠瑩公司於89年5月23日及同年6月27日之分紅，應係
    同一年度之同一次公司分紅，僅係開立支票發票日有別而已
    ，證人甲○○所證自堪信實。職是，系爭支票應是惠瑩公司
    於89年度股東分紅之一部分，要堪認定。
  (三)而一如前述，自訴人於89年4月間惠瑩公司分紅前，曾一度
    要將其股份賣給被告，並取得被告所開立支付買股股款合計
    1500萬元之支票4張，在惠瑩公司進行年度分紅前，已在自
    訴人妻李麗芳名義帳戶下提示兌現其中發票日為89年4月27
    日面額600萬元之支票1張，其後自訴人不願出售股權，但於
    惠瑩公司年度分紅後，自訴人將其餘3張支付買股股款合計
    900萬元之支票，分別於89年6月27日、28日提示兌現，此為
    自訴人與被告所不爭執，並有相關支票影本、照片及提示之
    存摺明細可考。雖自訴人於本院審理中供稱：其於惠瑩公司
    分紅前，即已提示兌現被告所開立買股之600萬元支票，並
    在分紅前向被告表達不賣股權，但雙方並未談及如何交還那
    600萬元的支票款項，亦未討論當時還在伊手上之900萬元的
    支票要如何處理，亦未提到將來在公司分紅時要扣抵之事云
    云（本院卷第19 4-196頁），然自訴人所述顯有保留，難以
    信實，蓋被告已支付為數不貲之1500萬元買股價款予自訴人
    ，焉有於自訴人反悔不願出售股權後，竟不聞問如何處理該
    1500萬元之返還，此顯有悖於經驗法則。而徵諸證人甲○○
    於本院審理中證稱：在89年過年前，丁○○因為到大陸投資
    都沒有分紅過，準備要把股份賣掉，由丙○○來承接他的股
    份，因為伊年紀也大了，也想要把股份賣給丙○○，所以伊
    打電話給丁○○，問他賣給丙○○多少錢，他說1500萬元，
    伊多嘴跟他說，不要賣，光是公司現金部分，他就可以分到
    1500萬元，然後他聽伊這樣講，他就不賣股份了，但是在丙○○跟丁○○買賣股份的時候，丙○○有先開了600萬元1張
    及300萬元3張的支票給丁○○，在89年開分紅會議之前，丁○○已將600元兌領了，所以在分紅會議時，就決定該次的
    分紅，就丁○○應分得的部分，要將600萬元還給丙○○，
    另外3張還未兌現的300萬元支票，丁○○同意回去之後，再
    補寄還給丙○○，至於事後有無寄還，伊不清楚等語（本院
    卷第18 2-183頁），此情較與經驗法則相符。由是以觀，自
    訴人與被告間在89年惠瑩公司分紅前，原有買賣股份之折衝
    ，被告開立予自訴人之買賣股份之價款支票共1500萬元，均
    已經自訴人提示兌現（分別在公司89年年度分紅前、後），
    惟自訴人並未實際返還該已收取之買賣價款，準此，則渠等
    彼此間應是以其間89年惠瑩公司分紅之紅利互相抵銷，否則
    不可能於公司分紅前自訴人已提示兌現1張600萬元支票，而
    於公司分紅後又任由自訴人於89年6月27、28日分別提示兌
    現其餘3張共計900萬元支票。從而被告所辯：在分紅時，自
    訴人有說他分紅之600萬元就還給伊，伊才在600萬元支票票
    根上簽「黃、黎」二字，係表示該600萬元支票原應給付自
    訴人，而由伊領取等語，與證人甲○○所供相符，且與經驗
    法則不相違背，要堪信實。
  (四)復按刑法上侵占罪之成立，係以持有人基於不法所有之意圖
    ，以易持有為所有之意，侵占所持有之物為構成要件。易言
    之，除行為人須具主觀之不法意圖外，尚須行為人與被害人
    間就侵占標的物間，存有「持有關係」，亦即必行為人基於
    法令、契約或法律行為以外之適法行為等原因而持有他人之
    物，於持有狀態繼續中，易持有為所有，始足該當。由上開
    論證以觀，被告既係取得自訴人同意，為抵銷雙方之買賣股
    權價款，而以自訴人可得分紅之600萬元由被告領取以抵銷
    部分債務，則被告之領取系爭支票，要無不法所有之意圖可
    言。況且，假使退一步認系爭600萬元支票係自訴人已得之
    物，並以自訴人所稱渠與被告雙方未言明於分紅時抵銷買股
    股款云云為準，然自訴人於本院審理中亦自承渠與被告間並
    未有任何委任及持有關係（本院卷第33頁，實則自訴人對被
    告與渠之間，究存有何種持有關係？普通持有或業務持有？
    均無法舉證判定），以此而論，被告未經由自訴人授權或經
    手，而直接從惠瑩公司取得系爭支票，並自行提示兌現，自
    無基於持有關係而持有自訴人之物可言，更遑論有於持有狀
    態繼續中，易持有為所有。
  (五)按刑法第二百十條之偽造私文書罪，以無制作權人而冒用他
    人名義制作該文書為構成要件，如果行為人基於他人之授權
    委託，即不能謂無制作權，自不成立該條之罪。刑法上所謂
    行使偽造之文書，乃依文書之用法，以之充作真正之文書而
    加以使用之意，故必須行為人就所偽造文書之內容向他方有
    所主張，始足當之。最高法院84年度台上字第2068號、87年
    度台上字第627號裁判意旨可資參照。證人即原任職惠瑩公
    司會計之乙○○於本院審理中證稱：伊在自訴人所提出之證
    物八號之支票票根上，記載「黃」、「黃董」、「裕」等字
    跡，只是要註明這些票的流向；伊記得有1天董事長丙○○
    把支票本拿進去辦公室，支票本還給伊的時候，支票已經開
    出7張，他把支票還給伊的時候，票根上面就有註記，其中1
    張票根上面就有記載「黃、黎」字樣；因為每個月初伊要製
    作上個月的報表，如果有短少，伊就要打電話到銀行去詢問
    ，因為這7張票根上面只有寫姓，也沒有寫金額，伊於隔月
    記帳時打電話向銀行查詢後，再填載到票根上；平常公司支
    票，支付貨款部分都是伊開的，然後給董事長、總經理核章
    ，分紅如果是開支票，只要董事長他們開會之後，有交代伊
    就開，伊記得僅有1次要伊開立支票；伊另外有製作票據的
    簽收簿，就是有人跟伊領取支票時簽收的單子，上面會記載
    支票的到期日及領取人領取支票的日期，簽收單的簽名欄是
    給領支票的人簽名的；89年5月23日的7張支票，並沒有人在
    支票簿上簽收；依照公司內部規定，公司支票之開立，伊只
    有填載支票的受款人及金額，然後交由總經理甲○○蓋公司
    章，再給董事長蓋公司負責人的小章；（問：惠瑩公司支票
    的使用用途，主要是以你支票簽收本為主，還是以票根上的
    記載為主？）伊是依傳票上面記載的金額開立支票，支票開
    完之後，伊會在支票簿上填載；支票開立完成，領取支票的
    人是要在支票簿上簽收，不會在票根上面簽收；伊在票根上
    面記載姓氏、金額的用途，那是註明，要瞭解票的流向，並
    不是代表有人簽收；而公司的做帳主要還是以傳票為主，非
    以支票簽收本為主等語（本院卷第99-109頁），而證人甲○○於本院審理中亦證稱：公司之支票簿是給客戶簽名的，股
    東分紅沒有在這裡簽收；一般公司之開票程序是會計先開支
    出傳票給伊看，伊覺得沒有問題，再送給董事長看，沒有問
    題，再送到會計那裡，由會計開出金額和受款人是誰的支票
    ，送給伊審核，伊認為沒有問題，由伊蓋公司印鑑章，伊蓋
    完後，再交給董事長蓋他的小章，也是印鑑章，這是開給客
    戶的票，如果是分紅的話，就是幾個股東講好就開，因為伊
    公司先前曾經因為分紅被黑道來要錢，所以伊等分紅時，都
    儘量不讓外界知道，決定分紅的金額後，就由董事長向會計
    拿支票本，由董事長自己開票給伊等，伊等當場就拿走，有
    時候沒有，因為沒有辦法當天就可以開出支票，還必須要確
    定錢的來源，所以分紅確定後，再由董事長去調配現金後，
    再開出支票由會計交給伊等；平常分紅開票當場拿到的話，
    不一定要在票根上簽名，有些會計要求我們簽名，伊等就簽
    名，有些會計以為我們是老闆階級，就不會要我們簽名，公
    司會計已經換過好幾次了，乙○○是最後一任的會計等語（
    本院卷第187-188頁）。是綜合證人乙○○與甲○○上開所
    證以觀，惠瑩公司董事長有權開立公司支票，而支票根之註
    記一般多為會計人員自行填寫，主要是用來註明支票之流向
    ，惠瑩公司之記帳仍以傳票為主。則被告領取系爭600萬元
    支票時，任職惠瑩公司董事長，為公司股東之分紅，自有權
    開立系爭公司支票，而其既是有權製作（開立）支票之人，
    自亦有權於公司支票票根上為任何註記；又被告既係為抵銷
    與自訴人之600萬元債務而領取系爭支票，則其於票根上註
    記「黃、黎」以表示該600萬元支票原應給付自訴人，而由
    被告領取，此與其等彼此抵銷債務之實情相符，顯見被告於
    票根上註記「黎」字，僅是用以註明該支票與丁○○有關而
    已，顯非係冒用丁○○名義冒領而就該內容有所主張。易言
    之，該「黃、黎」之註記並非表示係丁○○本人簽收支票，
    蓋被告如係意在冒用自訴人名義而冒領，大可大必在票根上
    再加註「黃」字，以暴露自己為冒領者，從而被告於系爭支
    票之票根，註記表明該支票原應分給丁○○，但由被告自己
    領取，其以自負其責所為有權之註記，尚與偽造文書有間。
五、此外，復查無其他積極證據足資證明被告有何侵占或偽造文
    書犯行，其犯罪應屬不能證明。至於被告是否有溢領惠瑩公
    司89年度之股東分紅，或有溢收自訴人與之抵銷買賣股權之
    股款等節，則屬渠等間之民事糾葛，自訴人與被告間就此之
    攻防方法，尚不足影響本院就上開系爭支票之領取是否涉犯
    侵占或偽造文書犯罪之認定，併予敘明。職是，揆諸首揭規
    定及判例、裁判意旨，本件依法應為被告無罪判決之諭知。
據上論斷，應依刑事訴訟法第343條、第301條第1項，判決如主
文。
中　　華　　民　　國　　96　　年　　8 　　月　　14　　日
              刑事第八庭  審判長法　官  林慧英
                                法　官  陳慧珊
                                法　官　賴恭利
以上正本證明與原本無異。
如不服本判決，應於送達後10日內向本院提出上訴狀（須附具體
理由及繕本），上訴於臺灣高等法院臺中分院。
                                書記官　陳貴卿
中　　華　　民　　國　　96　　年　　8 　　月　　14　　日
